【裁判字號】    97,訴,911
【裁判日期】    990709
【裁判案由】    侵權行為損害賠償
【裁判全文】
臺灣臺南地方法院民事判決               97年度訴字第911號
原      告  乙○○
訴訟代理人  甲○○
            李合法  律師
上  1   人
複  代理人  劉芝光  律師
訴訟代理人  趙培皓  律師
被      告  丙○○
訴訟代理人  蔡將葳  律師
上列當事人間請求侵權行為損害賠償事件，本院於民國99年6 月
25日言詞辯論終結，判決如下：
    主  文
被告應給付原告新臺幣玖拾柒萬柒仟捌佰肆拾玖元，及自民國九
十七年六月五日起至清償日止，按週年利率百分之五計算之利息
。
原告其餘之訴駁回。
訴訟費用由被告負擔百分之十八；餘由原告負擔。
本判決第一項於原告以新臺幣拾貳萬陸仟元為被告供擔保後，
得假執行；但被告如以新臺幣玖拾柒萬柒仟捌佰肆拾玖元預供擔
保後，得免為假執行。
原告其餘假執行之聲請駁回。
    事實及理由
壹、程序部分：
    按訴狀送達後，原告不得將原訴變更或追加他訴，但擴張或
    減縮應受判決事項之聲明者，不在此限，民事訴訟法第255
    條第1項但書第3款定有明文。本件原告原起訴請求被告應給
    付原告新臺幣（下同）2,341,650元及法定遲延利息，嗣又
    擴張訴之聲明為請求被告應給付5,539,287元及法定遲延利
    息，核其訴訟標的及原因事實同一，僅為聲明之擴張，於法
    並無不合，應予准許。
貳、實體部份：
一、本件原告起訴主張：
  (一)被告於民國95年9月10日上午11時35分許，駕駛車牌號碼L7S
    -353號重型機車，沿臺南市○○路外側車道，由北往南方向
    行駛，行經臺南市○○路134號對面時，原應注意行經無號
    誌之交岔路口，應減速慢行，作隨時停車之準備，且汽車超
    越前車時，應按鳴喇叭2單響或變換燈光1次，待前車允讓後
    始得與前車左側保持半公尺以上之間隔超越之交通安全規則
    之規定，而依當時情形天候睛、日間自然光線充足、市區○
    ○道路、柏油路面、路面乾燥、無缺陷、無障礙物、視距良
    好等情，又無不能注意之情事，詎被告行經無號誌交岔路口
    於超越由原告所駕駛於其前方行駛車號VJA-043號輕型機車
    時，竟未減速慢行，作隨時停車之準備，復未按鳴喇叭2單
    響或變換燈光1次，亦未待原告允讓，即貿然超越原告駕駛
    之機車，以致於超車時與原告駕駛之機車發生碰撞，使原告
    因而人車倒地，而受有頭部外傷併硬腦膜下出血、腰部挫傷
    等傷害，嗣雖送至國立成功大學醫學院附設醫院（下稱成大
    醫院）救治，仍受有喪失語能及四肢癱瘓，無法翻身之重傷
    害。原告因被告上開行為，受有下列損害：
  1.醫藥費用：原告因上開傷害，陸續於成大醫院診治，共計支
    出醫藥費用109,835元。
  2.看護費用：(1)原告於車禍發生後，自95年10月5日出加護病
    房起至96年1月19日止，委由台籍看護全日看護，共計支出
    看護費用214,000元。(2)原告自96年1月20日起至97年4月15
    日止，僱請外籍看護照顧，僱請外籍看護每月應支出薪資15
    ,840元，加班費2,112元，健保費735元、就業安定費2,000
    元，合計20,687元，原告前後支付15個月，共計310,305 元
    （計算式：20,687×15=310,305元）。(3)原告自97年4月16
    日起，因外籍看護已離台出境，改由家屬照顧，看護費用應
    比照僱用護士看護情形，每日以2,000元計算，每月看護費
    用為60,000元，再原告餘命經以17年計算，依霍夫曼計算方
    式扣除中間利息，自97年4月16日起17年共計受有看護費用
    9,026,201元之損害。
  3.醫院回診費：原告每3個月需回成大醫院門診，每年共需回
    診4次，每次需費750元，故每年醫院回診費為3,000元，原
    告之餘命經以17年計算，依霍夫曼計算方式扣除中間利息後
    ，原告共計受有醫院回診費38,030元之損害。
  4.生活用品支出：原告因此事故，每月有經常性生活用品支出
    ，自95年12月25日起至98年2月28日止，購買尿袋、手套、
    凡士林、尿褲、抽痰管、看護墊、濕紙巾、棉棒、嬰兒油、
    抽痰包、衛生紙等物品，共計支出13,231元。另外，購買植
    物奶、奶粉、高蛋白、三多均衡配方、營養品CBR、愛攝適
    等物品，共計支出37,180元。以上開數額作為95年9月10至
    案發後2.5年期間所增加之生活費用支出，平均每年支出分
    別為5,292元（計算式：13,231÷2.5=5,292）、14,872元（
    計算式：37,180÷2.5=14,872）。再原告之餘命經以17年計
    算，原告於98年2月28日前已支出部分及98年2月28日後未來
    所需支出部分，分別為72, 636元、213,311元，總計285,94
    7元（計算式：72,636+213,311=285,947）。
  5.輔助工具：原告因上開傷害，購置電動床、抽痰機、氣墊床
    、氧氣瓶、輪椅、特製輪椅、流體壓力座墊，共計支出60,0
    00元。
  6.勞動能力減損：原告自61年起於傳統市場從事蔬果、魚肉販
    賣等工作，至今已有35年之久，原告於車禍前之身體狀況尚
    稱硬朗，於醫療院所中並無任何重大疾病就診記錄觀之，原
    告繼續工作5年以上，並無問題。爰以原告自95年1月至95年
    8 月間之月平均工作所得48,518元，計算喪失工作5年所得
    ，請求被告賠償2,657,449元。
  7.非財產上損害：原告於本案車禍事件發生前，身體尚稱健朗
    ，因被告之駕駛嚴重過失而致癱瘓，治療期間又忍受多次重
    大手術痛苦，且餘生將在病床中度過不能自主需人照料看護
    ，其所受之肉體及精神之折磨實為嚴重，為此請求非財產上
    損害1,500,000元。
  (二)綜上，原告共計受有14,201,767元之損害，爰依民法第184
    條第1項前段、第191條之2之規定，提起本訴，請求被告賠
    償其中5,539,287元，並請求本院擇一而為原告勝訴之判決
    。並聲明求為判決：被告應給付原告5,539,287元，及自起
    訴狀繕本送達之翌日起至清償日止，按週年利率百分之5計
    算之利息，並願供擔保請准宣告假執行。
二、被告辯稱：
  (一)對於原告請求損害賠償項目及金額之意見：
  1.原告主張97年4月16日起因外籍看護已離台出境，嗣改由原
    告家屬輪流照顧，看護費用每日以2,000元計算。惟其原先
    僱用外籍看護每月僅需支出20,678元，該外籍看護雖已離職
    ，原告應可再重新僱用外籍看護，且現今看護中心林立，每
    月費用亦約在20,000元之譜。再者，原告若由家人看護，則
    其家人均非專業護理人員，有關專業醫療部分原告亦已另有
    專業醫療人員進行門診或居家護理，原告亦另請求該部分相
    關損害賠償，則原告家人之看護，充其量僅屬一般看護工之
    水準，自不得比照專業人員之計酬方式而為請求，而應以其
    原先聘僱外籍看護工之薪資為計算看護費用之標準，始為合
    理。
  2.原告購買植物奶、奶粉、高蛋白、三多均衡配方、營養品CB
    R、愛攝適等物品之生活費用支出，尚難認屬其所受損害。
  3.原告現年已68歲，迭於訴訟中陳明生命狀況非常脆弱，且成
    大醫院亦函覆原告經重大創傷後，維持植物人狀態至今，再
    依中華民國神經學學會85年2月6日順會字第017號函示：「
    植物人之存活，依病人之年齡、植物人狀態之時間、及引起
    原因不同而各有差異…如急性腦傷若呈植物人狀態，其預後
    較差，3年後死亡率百分之82，5年後之死亡率達百分之95」
    等情，本件原告之餘命應以5年計算較為合理。
  4.又本件車禍發生日期為95年9月10日，原告當時已年滿63歲
    ，已逾法定退休年齡，實難認有勞動能力。縱依97年5月14
    日修正後勞動基準法第54條之規定，原告自車禍當時算至年
    滿65歲，應亦僅餘1年9個月，則若計算其喪減勞動能力，其
    期間應僅止於此。原告主張其可繼續工作5年以上，尚非可
    採。又原告謂其自95年1月至95年8月間經營開元市場攤位之
    月平均工作所得為48,518元，並以之為請求被告賠償喪減勞
    動能力損失之基礎。惟自臺南市警察局第五分局刑案偵查卷
    （下稱警卷）中原告於本件車禍發生當日即95年9月10日所
    製作之警詢筆錄觀之，原告之職業欄係登載為「無」；另本
    件車禍時間為95年9月10日上午11時35分許，當時正是零售
    市場營業繁忙時刻，原告先前卻是在大量酗酒，實難令人相
    信其確有在市場經營攤位或工作。況原告所提「工作所得紀
    錄」係其個人片面製作，已難令人信為真正。
  5.本件車禍應由原告負主要甚至全部過失責任，其所請求之非
    財產上損害賠償額過高。
  (二)對於本件車禍肇事責任之意見：
  1.被告行經無號誌路口時，是依規定速限行駛，因原告突然違
    規左轉、左偏，即使被告減速，依一般車輛行駛之煞車反應
    距離，亦無法避免本件車禍之發生；且被告對原告突然違規
    左轉或任意變換車道無法預見，無充裕時間及適當反應及煞
    車距離，俾以避免本件車禍碰撞之發生；且兩造均在外側車
    道行駛，但並非在同一行進動線上，若非原告突然左偏或左
    轉，被告騎車超越時，應可與原告機車保持適當安全間隔，
    而不致發生事故，本件車禍事故乃因原告侵越被告騎乘機車
    之原來直行動線，以致被告不及閃避而發生，被告並無違規
    情事；且被告與原告機車為併行，並無道路交通安全規則第
    101條第3款有關超車規定之適用，被告並無過失。
  2.原告於本件車禍當日警詢時陳稱:「我自住家行駛開元路方
    向要至開元市場…」，而車禍地點係位於臺南市○○路134
    號對面外側車道，臺南市公有零售市場開元市場則位於臺南
    市○○路124號，則原告當時顯係要「左轉彎」到開元市場
    ，則其當時駕車左偏，亦至少是要「變換車道」至內側車道
    ，原告無論是要左轉彎或變換車道，其未依兩段方式進行左
    轉，或未於距交岔路口30公尺前顯示方向燈或手勢，換入內
    側車道或左轉車道，或未讓直行車先行，亦皆違反道路交通
    安全規則之規定。且依本件警卷車禍現場照片以觀，原告之
    安全帽於車禍後掉落於路旁人行道上，應可認定原告車禍時
    未依規定戴安全帽，或雖有配戴但未於額下繫緊扣環之事實
    ，原告因本件車禍所受傷害主要在頭部，其他身體部位並無
    明顯外傷等情，亦可認定原告頭部外傷係導因其未依規定配
    戴安全帽所致，則原告就本件車禍損害之擴大，亦堪認與有
    過失。佐以臺灣省臺南區車輛行車事故鑑定委員會所為鑑定
    意見:「一、乙○○酒醉駕駛輕型機器腳踏車，左偏行駛，
    變換車道，未注意安全距離讓直行車先行，為肇事主因。…
    」亦採部分相同見解。
  (三)為此聲明求為判決：駁回原告之訴，如受不利判決，願供擔
    保請准宣告免予假執行。
三、本件兩造不爭執之事項：
  (一)被告於95年9月10日上午11時35分許，駕駛車號L7S-353號重
    型機車，沿臺南市○○路外側車道，由北往南方向行駛，行
    經臺南市○○路134號對面時，與行駛在前由原告所駕駛車
    號VJA-043號輕型機車發生碰撞，使原告因而人車倒地，受
    有「頭部外傷併硬腦膜下出血、腰部挫傷」等傷害，嗣雖送
    至國立成功大學醫學院附設醫院救治，仍受有喪失語能及四
    肢癱瘓，無法翻身之重傷害。
  (二)本件事故經臺灣臺南地方法院檢察署檢察官以95年度偵字第
    15998號過失重傷害提起公訴，並經本院刑事庭以96年度交
    易字第93號判決處被告有期徒刑6月，如易科罰金以1,000元
    折算1日，減為有期徒刑3月，如易科罰金以1,000元折算1日
    ，再經高等法院臺南分院刑事庭於97年1月31日以97年度交
    上易字第4號判決上訴駁回確定。
  (三)原告因本次事故支出醫藥費用109,835元，自95年10月5日起
    至96年1月19日止共107天支出看護費214,000元，自96年1月
    20日起至97年4月15日止聘請外籍看護支出看護費310,305元
    、醫院回診費每年需支出3,000元、購置尿袋等生活用品支
    出共13,231元、購置輔助工具共支出60,000元、
  (四)原告已領取本案強制汽車責任保險金1,658,642元。
  (五)兩造學經歷：原告為小學肄業，在菜市場經營蔬果生意，名
    下有房屋、土地各一筆。被告為大學肄業，現為志願役職業
    軍人，月入36,000元，名下無不動產。
四、本案之爭點：
  (一)被告是否應負侵權行為損害賠償責任？
  (二)原告所得請求之金額若干？
五、得心證理由：
  (一)被告是否應負侵權行為損害賠償責任？
  1.原告主張被告於95年9月10日上午11時35分許，駕駛車牌號
    碼L7S-353號重型機車，沿臺南市○○路外側車道，由北往
    南方向行駛，行經臺南市○○路134號對面時，原應注意行
    經無號誌之交岔路口，應減速慢行，作隨時停車之準備，且
    汽車超越前車時，應按鳴喇叭2單響或變換燈光1次，待前車
    允讓後始得與前車左側保持半公尺以上之間隔超越之交通安
    全規則之規定，而依當時情形天候睛、日間自然光線充足、
    市區○○道路、柏油路面、路面乾燥、無缺陷、無障礙物、
    視距良好等情，又無不能注意之情事，詎被告行經無號誌交
    岔路口於超越由原告所駕駛於其前方行駛車號VJA-043號輕
    型機車時，竟未減速慢行，作隨時停車之準備，復未按鳴喇
    叭2單響或變換燈光1次加以警示，亦未待原告允讓，即貿然
    超越原告駕駛之機車，以致於超車時與原告駕駛之機車發生
    碰撞，使原告因而人車倒地，而受有頭部外傷併硬腦膜下出
    血、腰部挫傷等傷害，嗣雖送至成大醫院救治，仍受有喪失
    語能及四肢癱瘓，無法翻身之重傷害之事實，業據其提出成
    大醫院診斷證明書為證，惟為被告所否認，並以前揭情詞置
    辯。經查：
    (1)本件被告於95年9月16日警詢時供稱：「我行至肇事地點
      ，我車要超越VJA-043號輕機車時，對方車當時與我車同
      向併行，對方車突然往我靠過來擦撞我中右側車身，之後
      我與對方均人車倒地。」、「我當時速度約50公里/小時
      。我與對方併行時間約1秒，因我當時要超越對方車，不
      知道對方會靠過來。」等語（見警卷第7頁）。於臺灣臺
      南地方法院檢察署檢察官偵查中供稱：「當我開到他左側
      ，要超越他的時候」等語（見臺灣臺南地方法院檢察署95
      年度偵字第15998號卷第6頁）。足見被告於肇事前是要超
      越原告之機車。且依道路交通事故現場圖（見警卷第14頁
      ）所示：被告所駕駛之機車刮地痕起點，較原告機車刮地
      痕之起點更接近南方，亦即2車發生撞擊之後，原告之機
      車自撞擊「地點」起至倒地後之刮地痕起點較短。而被告
      自撞擊「地點」起至倒地後之刮地痕起點較長。再被告之
      機車倒地後，在路面上遺留之刮地痕長達15公尺，原告機
      車倒地後之刮地痕僅約4.9公尺，依此亦可判斷被告車速
      較被害人機車為快，被告當時顯係正欲超越原告之機車而
      擦撞肇事。是其事後所辯係與原告機車併行時肇事，無道
      路交通安全規則第101條第3款有關超車規定之適用云云，
      並不足採。
    (2)又本件事故發生地點在臺南市○○路134號對面，事故地
      點旁即為寬3.3公尺之未命名道路，且該未命名道路與開
      元路之交岔路口處，並無交通號誌，有道路交通事故現場
      圖（見警卷第14頁）、現場照片（見警卷第15-16頁）在
      卷足按。被告正欲超越原告機車，已如上述，可見被告在
      加速狀態中，據此，被告顯有行經無號誌交岔路口，未減
      速慢行，作隨時停車之準備之情形，至為灼然。
    (3)再者，被告於超越同向同一車道之原告機車前，並未先按
      鳴喇叭2單響或變換燈光1次加以警示，亦未待原告機車減
      速靠邊或以手勢或亮右方向燈表示允讓，即貿然超越同向
      同一車道前方由原告騎乘之機車等情，業據其於臺灣高等
      法院臺南分院97年度上易字第4號刑事案件審理中自承無
      訛（見臺灣高等法院臺南分院97年度上易字第4號卷宗第
      32-33頁），足見被告於前揭時、地，於超越原告駕駛之
      機車時，應有疏未注意於超車時，應先按鳴喇叭2單響或
      變換燈光1次，前行車減速靠邊或以手勢或亮右方向燈表
      示允讓後，後行車始得超越，超越時應顯示左方向燈並於
      前車左側保持半公尺以上之間隔超過，行至安全距離後，
      再顯示右方向燈駛入原行路線之情形甚明。
  2.按汽車行經無號誌之交岔路口，應減速慢行，作隨時停車之
    準備，再按汽車欲超越同一車道之前車時，須先按鳴喇叭2
    單響或變換燈光1次，前行車減速靠邊或以手勢或亮右方向
    燈表示允讓後，後行車始得超越，超越時應顯示左方向燈並
    於前車左側保持半公尺以上之間隔超過，行至安全距離後，
    再顯示右方向燈駛入原行路線，道路交通安全規則第93條第
    1 項第2款、第101條第1項第3款前段、第5款分別定有明文
    。查本件被告騎乘機車，自應注意依上揭規定，而依當時情
    形，又無不能注意之情事，竟疏於注意上情，於行經無號誌
    之交岔路口時，並未減速慢行，作隨時停車之準備，且於超
    越同向同一車道之原告機車前，疏未注意先按鳴喇叭2單響
    或變換燈光1次加以警示，促使原告注意，亦未待原告機車
    減速靠邊或以手勢或亮右方向燈表示允讓，即貿然超越原告
    駕駛之機車，因而與原告機車發生碰撞，使原告人車倒地，
    受有上開傷害，被告對於本件車禍之發生，顯有過失，且其
    過失行為與原告所受傷害之結果具相當因果關係甚明。至被
    告雖辯稱無法預見原告突然違規左轉、變換車道或左偏行駛
    ，無充裕時間及適當反應及煞車距離，以避免本件車禍發生
    等語。惟查，被告若確實遵守上開交通安全規則之規定，於
    原告允讓以後再行超車，原告當不致突然左偏而發生本次事
    故，是被告上開所辯，核屬卸責之詞，洵無足採。又本件交
    通事故之肇事因素，經臺灣臺南地方法院檢察署囑託臺灣省
    臺南區車輛行車事故鑑定委員會及臺灣省車輛行車事故覆議
    鑑定委員會鑑定，均認被告駕駛普通重型機車，行經無號誌
    肇事岔路口，超車不當，為肇事因素；再經囑託國立交通大
    學鑑定，亦認被告駕駛重型機車，超車時未充分注意車前動
    態，為肇事因素，有臺灣省臺南區車輛行車事故鑑定委員會
    95年12月14日南鑑字第0955904306號函暨鑑定意見書、臺灣
    省車輛行車事故覆議鑑定委員會96年3月20日府覆議字第096
    6200641號函暨鑑定意見書、國立交通大學96年5月29日交大
    管運字第0960008027號函附鑑定意見書可參（見臺灣臺南地
    方法院檢察署93年度偵字第15998號案卷第10-12、34、53-5
    4頁），被告應負過失責任，堪以認定。至上開3件鑑定意見
    均疏未認定被告行經無號誌之交岔路口，疏未注意應減速慢
    行，作隨時停車之準備，違反交通安全規則第第93條第1項
    第2款之規定，尚有未洽，此部分本院不予參酌。另被告因
    本件車禍所犯過失重傷害之刑事案件，經本院刑事庭以96年
    度交易字第93號案件審理後，亦認被告於超越同向同一車道
    之原告機車前，疏未注意先按鳴喇叭2單響或變換燈光1次加
    以警示，促使原告注意，亦未待原告機車減速靠邊或以手勢
    或亮右方向燈表示允讓，即貿然超越原告之機車，因而判決
    處被告有期徒刑6月，如易科罰金以1,000元折算1日，減為
    有期徒刑3月，如易科罰金以1,000元折算1日，再經高等法
    院臺南分院刑事庭於97年1月31日以97年度交上易字第4號判
    決上訴駁回確定，亦經本院調取前開刑事案卷查核屬實。
  3.按因故意或過失，不法侵害他人權利者，負損害賠償責任；
    不法侵害他人之身體或健康者，對於被害人因此喪失或減少
    勞動能力或增加生活上需要時，應負損害賠償責任；又不法
    侵害他人之身體、健康、名譽、自由、信用、隱私、貞操，
    或不法侵害其他人格法益而情節重大者，被害人雖非財產上
    之損害，亦得請求賠償相當之金額，民法第184條第1項前段
    、第193條第1項、第195條第1項分別定有明文。查被告因過
    失傷害原告之身體，已如前述，依上述規定，對於原告因而
    支出之醫療費用、增加生活上之需要、勞動能力喪失等損害
    及非財產上之損害，自負有賠償責任。則原告本於民法第18
    4條第1項前段、第193條第1項、第195條第1項規定，請求被
    告賠償醫療費用、增加生活上之需要、勞動能力喪失等損害
    及非財產上之損害賠償，即非無據。
  (二)原告所得請求之金額若干？
  1.茲就原告所得請求損害賠償之項目及金額，應否准許，析述
    如下：
    (1)醫藥費用：原告主張支出醫藥費用109,835元，業據其提
      出成大醫院醫療費用收據（見本院卷第1卷第55-88頁）為
      證，且為被告所不爭執，自堪信為真正。原告此部分之請
      求，自屬有據，應予准許。
    (2)增加生活上需要：
      看護費用：查原告自本件車禍顱內出血、深度昏迷，雖
        經手術、療養及復建，仍重度傷殘，終身需接受全日看
        護，現殘存身體障礙為失智，四肢活動差，存有嚴重神
        經障害，終身需人照顧及無法工作，且經此重大創傷後
        ，維持植物人狀態至今，有成大醫院97年12月31日成附
        醫外字第0970022698號函暨病患診療資料摘錄表（見本
        院卷第1卷第124-125頁）、98年7月3日成附醫醫事字第
        0980012165號函暨病患診療摘錄表（見本院卷第1卷第
        173-174頁）、99年3月15日成附醫外字第0990003262號
        函暨病患診療資料摘錄表（見本院卷第1卷第281-282頁
        ）可參，足見原告終身不能自理生活而需要僱請看護專
        人照顧，則原告主張其自本件車禍發生後至死亡時終身
        均有僱請看護專人照顧之必要，要屬可採。茲就原告請
        求被告賠償之各階段看護費用，析述如下：
        (甲)原告主張其於發生車禍後，自95年10月5日出加護病
          房之日起至96年1月19日止共計107日，係委由台籍看
          護全日看護，全日看護費用為2,000元，共計支出看
          護費用214,000元等情，業據其提出由訴外人關愛看
          護中心看護人員許陳碧黃出具之看護費用收據（見本
          院97南簡調字第765號卷第41頁）為證，為被告於言
          詞辯論時所不爭執，應認屬實。從而，原告請求被告
          賠償214,000元，洵屬有據。
        (乙)原告主張其自96年1月20日起至97年4月15日止聘僱外
          籍看護，其每月薪資15,840元，加班費2,112元，健
          保費7 35元、就業安定費2,000元，合計每月支出20,
          687元，共支付15個月為310,305元（計算式：20,687
          ×15=310,305元）等情，業據其提出外勞薪資表、健
          保費繳費收據、就業安定費催繳及繳費通知單（見本
          院97南簡調字第765號卷第42-47頁）為證，且為被告
          所不爭執，亦堪信實。從而，原告請求被告賠償310,
          305元，亦屬有據。
        (丙)原告主張自97年4月16日起至終身之看護費用：
          A.原告自陳自96年1月20日起至97年4月15日止均由外
            籍勞工看護，嗣後因經濟因素，乃未再聘請外籍勞
            工或專業護理人員，而由家屬自行照護，可見原告
            雖為重度傷殘，其日常生活需人照料，然尚非必需
            僱請職業護士專責看護。本院審酌原告受有重度傷
            殘，須受長時期之照護（工時長且固定），而非臨
            時性照護（須以每小時計算工資），又長期僱用勞
            工照護亦非以較高之日薪計算，且其家屬在家照護
            所付出之勞動力並非專業護士所能比擬，再參酌原
            告前曾僱用外籍看護，每月係支出20,687元等情，
            堪認自97年4月16日起，每月以20,687元，即每年
            以248,244元（計算式：20,687×12=248,244元）
            評價其親屬看護之費用，較為允當。原告主張以每
            日2,000元計算，而請求每月60,000元之看護費用
            金額，顯屬過高，實難憑採。
          B.又原告為32年6月2日出生，有原告提出之成大醫院
            診斷證明書在卷可按，可知原告於本案99年6月25
            日言詞終結時為67歲，而依本院職務上所已知之內
            政部統計處公布之97年臺灣地區簡易生命表，67歲
            男性之平均餘命為15.65年，原告平均餘命自應以
            15.65年計算。至被告另辯稱原告與植物人無異，
            其餘命自難期與一般人完全相同，而應以5年計算
            較為合理云云，惟未據被告提出證據以實其說。況
            植物人是否確實在3年後死亡率達百分之82，5年後
            達百分之95乙節，抑或原告在3、5年後是否必會因
            其植物人之狀態而發生併發症死亡之情，則均屬無
            法確定之不可預料之事。且原告係因本件車禍始造
            成植物人狀態，若原告未遭逢本件車禍，原告於本
            案言詞終結時之平均餘命應有15.65年，倘原告因
            植物人狀態而其生命較一般人容易處於危險，亦肇
            因於被告之過失行為所致，自難因此即謂原告不可
            能有15.65年之平均餘命，是被告此部分之抗辯，
            並不足取。
          C.綜上，本件自97年4月16日起至99年6月25日本院言
            詞辯論終結日止，約2.19年，以1年248,244元計算
            ，原告得請求之看護費用為543,654元（計算式：2
            48,244×2.19=543,654元，小數點以下四捨五入）
            。此後，即自99年6月26日起，以原告餘命尚有15.
            65年計算，原告可請求被告賠償之看護費用為2,92
            4, 522元【年別5%複式霍夫曼計算法（第一年不扣
            除中間利息），其計算式為：[248,244×11.00000
            00 0（此為15年之霍夫曼係數）+248,244×0.65×
            （1 1.00000000-00.00000000）]=2,924,522（小
            數點以下四捨五入）】，共計3,468,176元（計算
            式：543,654+2,924,522=3,468,176元）。
        (丁)綜上，原告請求被告賠償之看護費用共3,992,481元
          （計算式：214,000+310,305+3,468,176=3,992,481
          元）部分，要屬有據，其請求逾此數額之看護費用，
          則屬無據。
      醫院回診費：本件原告主張醫院回診費每年需支出3,00
        0元，為被告所不爭執，堪信為真，茲將原告所得請求
        被告賠償之醫院回診費，析述如下：
        (甲)自95年9月10日事故之日起至97年5月25日本案起訴前
          1日止，原告業已確定支出之醫院回診相關費用共1,7
          50元，業據其提出成大醫院居家照護計價單5紙（見
          本院97年度南簡調字第765號卷第49-53頁）為證，惟
          原告業將此部分費用併列於醫療費用項下請求，自不
          應重複論列，原告此部分請求，即屬無據。
        (乙)自97年5月26日本案起訴之日起至99年6月25日言詞辯
          論終結之日止，共計2.08年，原告所得請求之醫院回
          診費為6,240元（計算式：3,000×2.08=6,240元）。
        (丙)自99年6月26日起，原告餘命以15.65年計算，原告可
          請求被告賠償之醫院回診費用為35,343元【年別5%
          複式霍夫曼計算法（第一年不扣除中間利息），其計
          算式為：[3,000×11.00000000（此為15年之霍夫曼
          係數）+3,000×0.65×（11.00000000-00.00000000
          ）] =35,343（小數點以下四捨五入）】。
        (丁)綜上，原告請求被告賠償之醫院回診費用共41,583元
          （計算式：6,240+35,343=41,583元），原告僅請求3
          8,030元，並無不合，應予准許。
      生活用品支出：
        (甲)原告主張因此事故增加生活用品支出，其中植物奶、
          奶粉、高蛋白、三多均衡配方營養品、營養品CBR、
          愛攝適等物品，合計98年2月28日前已支出部分及98
          年2月28日後未來所需支出部分，原告餘命經以17年
          計算，共請求213,311元等語，惟為被告否認。經查
          ，上開各項物品並未經原告提出醫師處方或囑言，原
          告復未能舉證證明確有支出上開各項物品費用之必要
          ，原告此部分之請求，要難准許。
        (乙)原告另主張因此事故，自95年12月25日起至98年2月
          28 日止，購買尿袋、手套、凡士林、尿褲、抽痰管
          、看護墊、濕紙巾、棉棒、嬰兒油、抽痰包、衛生紙
          等物品，業已支出13,231元，再以上開數額作為95年
          9月10至案發後2.5年期間所增加之生活用品支出，平
          均每年支出為5,292元（計算式：13,231÷2.5=5,292
          ），為被告所不爭執，茲就原告此部分所得請求被告
          賠償之生活用品支出金額，析述如下：
          A.原告主張自95年12月25日起至98年2月28日止，購
            買上開物品已支出13,231元，業據其提出免用統一
            發票收據數紙（見97年度南簡調765號卷第54頁、
            本院卷第1卷第142-143頁）為證，且為被告所不爭
            執，堪信為真，原告此部分請求，自應准許。
          B.自98年3月1起至99年6月25日言詞辯論終結之日止
            ，共計1.32年，原告所得請求之金額為6,985元（
            計算式：5,292×1.32=6,985元，小數點以下四捨
            五入）。
          C.自99年6月26日起，原告餘命經以15.65年計算，原
            告可請求被告賠償之生活費用支出為62,344元【年
            別5%複式霍夫曼計算法（第一年不扣除中間利息）
            ，其計算式為：[5,292×11.00000000（此為15年
            之霍夫曼係數）+5,292×0.65×（11.00000000-00
            .00000000）]=62,344（小數點以下四捨五入）】
            。
        (丙)綜上，原告所得請求被告賠償之生活用品支出為82,5
          60元（計算式：13,231+6,985+62,344=,82,560元），
          原告僅請求72,636元，並無不合，應予准許。
      輔助工具：原告主張購置輔助工具，共支出60,000元，
        並據其提出免用統一發票收據2紙（見97年度南簡調765
        號卷第55頁、本院卷第1卷第142頁）為證，且為被告所
        不爭執，堪信為真，原告此部分請求，應予准許。
    (3)喪失勞動能力之損害：
      查原告因本件車禍受有頭部外傷併硬腦膜下出血、腰部
        挫傷等傷害，現殘存身體障礙為失智，四肢活動差，存
        有嚴重神經障害，終身需人照顧及無法工作等情，有成
        大醫院診斷證明書（見臺南市警察局第五分局刑案偵查
        卷宗第26頁）、成大醫院98年7月3日成附醫醫事字第09
        80012165號函暨病患診療摘錄表（見本院卷第1卷第173
        -174頁）可稽，是原告主張因本件車禍受有傷害致終身
        完全喪失勞動能力，應屬可信。
      按「勞工非有左列情形之一者，雇主不得強制其退休：
        一、年滿60歲者。…」為97年5月14日修正前勞動基準
        法第54條第1項第1款所明定。查本件車禍發生日期為
        95年9月10日，原告於車禍發生當時已年滿63歲，早已
        逾60歲之法定退休年齡，尚難認原告於通常情形下仍可
        能取得收入。據此，縱原告因本件車禍致勞動能力完全
        喪失，亦難謂有何損害可言。從而，原告請求被告賠償
        因勞動能力喪失所生之損害，要屬無據，不應准許。
    (4)非財產上之損害：查原告自本件車禍顱內出血、深度昏迷
      ，雖經手術、療養及復建，仍重度傷殘，終身需接受全日
      看護，現殘存身體障礙為失智，四肢活動差，存有嚴重神
      經障害，終身需人照顧及無法工作，且經此重大創傷後，
      維持植物人狀態至今，其身體及精神受有相當之痛苦，應
      堪認定。又查，原告為小學肄業，在菜市場經營蔬果生意
      ，名下有房屋、土地各一筆；被告為大學肄業，現為志願
      役職業軍人，月入36,000元，名下無不動產，此為兩造所
      不爭執，並有稅務電子閘門財產所得調件明細表在卷足憑
      。本院審酌兩造之學歷、身分、地位、經濟能力、原告所
      受之重大傷害等一切情形，認原告請求被告賠償非財產上
      之損害1,500,000萬元，尚屬過高，應核減為1,000,000元
      為適當，逾此部分之請求，為無理由，應予駁回。
    (5)從而，原告請求之損害賠償於5,272,982元（計算式：109
      109,835+3,992,481+38,030+72,636+60,000+1,000,0,000
      ,000=5,272,982元）之範圍內，即屬正當，逾此部分之金
      額，則非正當。
  2.按損害之發生或擴大，被害人與有過失者，法院得減輕賠償
    金額或免除之，民法第217條第1項定有明文。按汽車駕駛人
    飲用酒類或其他類似物後，其吐氣所含酒精濃度超過每公升
    0. 25毫克或血液中酒精濃度超過百分之0.05以上，不得駕
    車，道路交通安全規則第114條第2款定有明文。經查：
    (1)本件原告於警詢時自承：「我是於95年9月10日10時多許
      ，在我家住處喝酒」、「於10時30分許離開，而駕車離開
      。」等語（見警卷第3-4頁），且原告於事故發生送醫後
      ，經警在成大醫院實施呼氣酒精濃度測試，其吐氣所含酒
      精濃度為每公升0.85毫克，有呼氣酒精濃度測值單1紙足
      憑（見警卷第9頁）。足見原告於本件事故發生時、地，
      應有酒後駕駛車輛於道路上行駛之情形甚明。再被告自警
      詢至偵查中迭稱本件事故係因其欲超車時，原告機車突然
      往左靠，而發生碰撞等語，參以警方於事故處理時發現原
      告於查獲、測試或訊問過程，有意識模糊、注意力無法集
      中、復有濃厚酒味跡象，顯然無法安全駕駛之情，亦有刑
      法第185條之3案件測試觀察紀錄表可參（見警卷第10頁）
      ，原告於酒後顯已達無法安全駕駛之情形，則被告抗辯原
      告突然左偏而發生碰撞等語，應屬可採。綜上，原告本應
      注意遵守上開道路交通安全規則，而依當時情形，又無不
      能注意之情事，竟疏於注意，於上開時、地酒後騎乘機車
      上路，造成其操控不穩而貿然左偏，致發生本件車禍事故
      ，原告對於本件車禍事故之發生，實與有過失，且其過失
      行為與其所受之傷害結果，具有相當因果關係甚明。再本
      件車禍事故，經臺灣省臺南區車輛行車事故鑑定委員會、
      臺灣省車輛行車事故覆議鑑定委員會、國立交通大學鑑定
      結果咸認原告酒醉駕駛輕型機車，左偏行駛為肇事因素，
      有上開鑑定意見書在卷可按。另被告因本件車禍所犯過失
      重傷害之刑事案件，經本院刑事庭審理後，亦認原告於酒
      後騎乘機車造成其操控不穩及疏未注意左側被告機車，以
      致貿然左偏，致發生擦撞肇事，亦與有過失，亦經本院調
      取前開刑事案卷查核屬實。
    (2)至被告雖辯稱本件原告違規左轉或變換車道，又未依規定
      配戴安全帽，就本件車禍損害之擴大，與有過失等語，惟
      為原告所否認。經查：依卷內資料，並未顯示原告肇事前
      駕車左偏行駛係為左轉或變換車道，亦未有原告不依規定
      配戴安全帽之情形，而被告就此並未舉證以實其說，是其
      上開所辯，核屬臆測之詞，自不足採。至臺灣省臺南區車
      輛行車事故鑑定委員會雖認定原告有變換車道、未注意安
      全距離讓直行車先行之過失，惟未敘述其認定之依據，此
      部分之認定尚不足採，本院亦不予斟酌。
  3.綜上所陳，原告既有上開疏失，違反道路交通安全規則第11
    4條第2款之規定，其就本件車禍之發生，應與有過失，被告
    抗辯原告於本件車禍之發生，與有過失，洵屬有據。本院審
    酌兩造之過失情節與程度，認被告應負百分之50之過失責任
    ，原告則應負百分之50之過失比例，再經本院依上開過失比
    例計算結果，原告所得請求之賠償金額為2,636,491元（計
    算式：5,272,982×50%＝2,636,491元）。
  4.再按保險人依強制汽車責任保險法規定所為之保險給付，視
    為被保險人損害賠償金額之一部分；被保險人受賠償請求時
    ，得扣除之。此觀諸強制汽車責任保險法第32條之規定自明
    。查原告因本件車禍事故業已領得強制汽車責任保險之保險
    給付1,658,642元，為兩造所不爭執，並有新光產物保險股
    份有限公司98年11月19日（98）法發字第981099號函1紙在
    卷可按（參見本院卷第1卷第207頁）。則原告既因本件車禍
    事故，業已領得強制汽車責任保險之保險給付1,658,642元
    ，依強制汽車責任保險法第32條之規定，上開保險給付自應
    視為被告損害賠償金額之一部分。從而，本件原告所得請求
    賠償之金額，經扣除其已領得之強制汽車責任保險之保險給
    付後，應為977,849元（計算式：2,636,491-1,658,642=977
    ,849）。
六、原告雖另主張本於民法第191條之2之規定，請求被告賠償。
    惟按，原告以單一之聲明，主張二以上訴訟標的，而請求法
    院擇一訴訟標的為其勝訴之判決者，乃所謂選擇訴之合併，
    原告依其中之一訴訟標的可獲全部受勝訴判決時，法院得僅
    依該項訴訟標的而為判決，對於其他訴訟標的無庸審酌；如
    各訴訟標的對於原告判決之結果不同，法院自應擇對原告最
    為有利之訴訟標的而為裁判（最高法院94年度臺上字第2311
    號判決意旨參照）。查本件原告乃以單一之聲明，主張本於
    民法第184條第1項前段或第191條之2之規定，訴請被告賠償
    ，請求本院擇一訴訟標的為其勝訴之判決，本院既已認原告
    本於民法第184條第1項前段規定所為請求被告賠償之主張，
    洵屬有據，進而認定原告所得請求之金額有無理由，且縱令
    原告本於第191條之2之規定所為訴請被告賠償之請求，亦屬
    有據，因原告所得請求被告賠償之金額，亦應依前開說明為
    相同認定，核與原告本於同法第184條第1項前段規定所得請
    求被告賠償之金額，並無二致，對於原告判決之結果，並無
    不同，對原告而言，並未更為有利，揆諸前揭判決之意旨，
    本院自毋庸再就原告併為主張之本於同法第191條之2之規定
    所為之請求予以論述，附此敘明。
七、綜上所陳，原告本於民法第184條第1項前段之規定，請求被
    告給付原告977,849元，及自起訴狀繕本送達之翌日即97年6
    月5日起至清償日止，按週年利率百分之5計算之利息為有理
    由，應予准許；逾此部分之請求，為無理由，不應准許。
八、兩造均陳明願供擔保，請准宣告假執行及免為假執行，經核
    原告勝訴部分，並無不合，爰分別酌定相當擔保金額宣告之
    ；至原告敗訴部分，其假執行之聲請，已失所附麗，不應准
    許，應予駁回。
九、本件事證已臻明確，兩造其餘攻擊防禦方法，經本院審酌後
    ，認與判決結果不生影響，無一一論述必要，附此敘明。
十、據上論結，本件原告之訴為一部有理由，一部無理由，依民
    事訴訟法第79條、第390條第2項，第392條第2項，判決如主
    文。
中    華    民    國    99    年    7     月     9    日
                  民事第三庭    法  官  高俊珊
以上正本係照原本作成。
如不服本判決，應於判決送達後20日內，向本院提出上訴狀並表
明上訴理由，如於本判決宣示後送達前提起上訴者，應於判決送
達後20日內補提上訴理由書（須附繕本）。如委任律師提起上訴
者，應一併繳納上訴審裁判費。
中    華    民    國    99    年    7     月    19    日
                                書記官  蔡雅惠

司法院資訊處製作；財團法人民間司法改革基金會備份。
